---
title: "Exploratory Data Aanalysis"
author: "Shahrizal MA"
output: html_document
---

## Exploratory Data Analysis

Langkah-langkah dalam mengeksplor dan memeriksa data sebelum membangun sebuah model dengan cara sederhana, yaitu melihat struktur data, menghitung statistika 5 serangkai (statistik deskriptif), dan visualisasi data. Berikut langkah-langkah yang diberlakukan pada data `mtcars` dan `mpg`.

### Struktur Data

```{r strdat, include=TRUE}
data("mtcars")
library(ggplot2)
data("mpg")
dd <- mtcars
df <- mpg
str(dd)
str(df)
```

###  Statistika Deskriptif

```{r S5, include=TRUE}
summary(dd)
summary(df)
```

### Visualisasi Data

#### 1. Density Plot

```{r viz1, include=TRUE}
library(ggplot2)
library(hrbrthemes)

# data Transmisi dan Engine
data <- data.frame(
  var1 = dd$vs,
  var2 = dd$am)

p1 <- ggplot(data, aes(x=x) ) +
  # Top
  geom_density( aes(x = var1, y = ..density..), fill="#69b3a2" ) +
  geom_label( aes(x=4.5, y=0.25, label="Engine"), color="#69b3a2") +
  # Bottom
  geom_density( aes(x = var2, y = -..density..), fill= "#404080") +
  geom_label( aes(x=4.5, y=-0.25, label="Transmission"), 
              color="#404080") +
  theme_ipsum() +
  xlab("value of x")

p1

# data Transmisi dan Engine
data <- data.frame(
  var1 = dd$hp,
  var2 = dd$cyl)

p2 <- ggplot(data, aes(x=x) ) +
  # Top
  geom_density( aes(x = var1, y = ..density..), fill="#19b3a2" ) +
  geom_label(aes(x=4.5, y=0.25, label="hp"), 
             color="#19b3a2") +
  # Bottom
  geom_density( aes(x = var2, y = -..density..), fill= "#440080") +
  geom_label( aes(x=4.5, y=-0.25, label="cyl"), 
              color="#440080") +
  theme_ipsum() +
  xlab("value of x")
p2
```

#### 2. Violin & Boxplot Chart

```{r, viz2, include=TRUE}
library(dplyr)
library(viridis)
library(forcats)
library(ggplot2)

mpg %>%
  mutate(class = fct_reorder(class, hwy, .fun='length' )) %>%
  ggplot( aes(x=class, y=hwy, fill=class)) + 
    geom_boxplot() +
    xlab("class") +
    theme(legend.position="none") +
    xlab("") +
    xlab("")

mpg$class = with(mpg, reorder(class, cty, median))

p2 <- mpg %>%
  ggplot( aes(x=class, y=cty, fill=class)) + 
    geom_violin() +
    xlab("class") +
    theme(legend.position="none") +
    xlab("")
p2
```

#### 3. Scatter Plot

```{r viz3, include=TRUE}
ggplot(dd, aes(x=hp, y=drat, alpha=am)) +
  geom_point(size=6, color="#69b3a2") +
  ggtitle("Gross horsepower vs Rear axle ratio") +
  theme_ipsum()

ggplot(df, aes(x=hwy, y=cty, shape=drv, 
                 alpha=drv, size=drv, color=drv)) +
  ggtitle("City miles/gallon vs Highwaya miles/gallon by Type") +
  geom_point() + theme_ipsum()

```
