---
title: "Korelasi Linier"
author: "Shahrizal Muhammad Abdillah"
date: "2025-02-20"
output: html_document
---

## Korelasi

Korelasi merupakan pola hubungan linier antar peubah numerik yang dapat diketahui tingkat keerannya melalui koefisien $r$. Nilai koefisien $r$ berada pada rentang $-1 \leq r \leq 1$. Nilai $r$ emakin mendekati 1 ataupun -1 maka semakin erat hubungan linier antar peubah numerik tersebut. Sedangkan nilai positif maupun negatif menunjukkan arah hubungan antar peubah numerik tersebut. Nilai $r$ positif berarti nilai rataan antar peubah yang **searah**, sedangkan nilai $r$ yang negatif menunjukkan nilai rataan antar peubah yang **berlawanan**.

## Dataset 

Berikut adalah korelasi yang dapat dilakukan pada dataset `soil` yang tersedia pada paket `agricolae`. Sebelum melakukan analisis korelasi, dapat dilakukan mengeksplorasi data terlebih dahulu.

```{r d1, include=TRUE}
library(agricolae)
data(soil)
data_soil <- soil
str(data_soil)
summary(data_soil)
```

## Statistika Deskripsi

Kita bisa membuat boxplot untuk setiap peubah numerik seperti pada `pH`, `P`, `K`, `sand`, dan `clay` sebagai berikut.

```{r RR, include=TRUE}
new_data <- data_soil[, c("place", "pH", "P", "K", "sand", "clay")]
str(new_data)
library(ggpubr)

# Bar plot (bp)
bp1 <- ggbarplot(new_data, x = "place", y = "clay",
          fill = "place",               # change fill color by cyl
          color = "white",            # Set bar border colors to white
          palette = "jco",            # jco journal color palett. see ?ggpar
          sort.val = "asc",           # Sort the value in ascending order
          sort.by.groups = TRUE,      # Sort inside each group
          x.text.angle = 90           # Rotate vertically x axis texts
          ) + font("x.text", size = 8)

bp2 <- ggbarplot(new_data, x = "place", y = "sand",
          fill = "place",               # change fill color by cyl
          color = "white",            # Set bar border colors to white
          palette = "jco",            # jco journal color palett. see ?ggpar
          sort.val = "asc",           # Sort the value in ascending order
          sort.by.groups = TRUE,      # Sort inside each group
          x.text.angle = 90           # Rotate vertically x axis texts
          ) + font("x.text", size = 8)

bp3 <- ggbarplot(new_data, x = "place", y = "P",
          fill = "place",               # change fill color by cyl
          color = "white",            # Set bar border colors to white
          palette = "jco",            # jco journal color palett. see ?ggpar
          sort.val = "asc",           # Sort the value in ascending order
          sort.by.groups = TRUE,      # Sort inside each group
          x.text.angle = 90           # Rotate vertically x axis texts
          ) + font("x.text", size = 8)

bp4 <- ggbarplot(new_data, x = "place", y = "pH",
          fill = "place",               # change fill color by cyl
          color = "white",            # Set bar border colors to white
          palette = "jco",            # jco journal color palett. see ?ggpar
          sort.val = "asc",           # Sort the value in ascending order
          sort.by.groups = TRUE,      # Sort inside each group
          x.text.angle = 90           # Rotate vertically x axis texts
          ) + font("x.text", size = 8)

bp1
bp2
bp3
bp4
```

## Koefisien r

Selanjutnya kita bisa langsung melakukan korelasi dari seluruh peubah numerik dengan menggunakan heatmap. Berikut coding R nya.

```{r r22, include=TRUE}
library(dplyr)
library(ggplot2)
library(tidyr)
library(reshape2)

# Fungsi untuk menghitung p-value dari korelasi
cor.mtest <- function(mat, ...) {
  mat <- as.matrix(mat)
  n <- ncol(mat)
  p.mat <- matrix(NA, n, n)
  diag(p.mat) <- 0
  for (i in 1:(n - 1)) {
    for (j in (i + 1):n) {
      tmp <- cor.test(mat[, i], mat[, j], ...)
      p.mat[i, j] <- p.mat[j, i] <- tmp$p.value
    }
  }
  colnames(p.mat) <- rownames(p.mat) <- colnames(mat)
  p.mat
}

# Pilih hanya kolom numerik
new <- drop(data_soil[,-1])
d1_numeric <- new

# Hitung matriks korelasi dan p-value
cor_matrix <- cor(d1_numeric, use = "complete.obs")
p_matrix <- cor.mtest(d1_numeric)

# Ubah matriks korelasi dan p-value menjadi format panjang
cor_df <- melt(cor_matrix)
p_df <- melt(p_matrix)

# Gabungkan data korelasi dan p-value
cor_df <- cor_df %>%
  rename(correlation = value) %>%
  mutate(p_value = p_df$value)

# Tambahkan kolom signifikansi
cor_df <- cor_df %>%
  mutate(signif = case_when(
    p_value < 0.01 ~ "**",
    p_value < 0.05 ~ "*",
    TRUE ~ ""
  ))

# Gabungkan nilai korelasi dengan tanda signifikan
cor_df <- cor_df %>%
  mutate(label = ifelse(Var1 == Var2, "", paste0(round(correlation, 2), signif)))  # Hilangkan diagonal

# Buat heatmap dengan nilai korelasi dan signifikansi
pr1 <- ggplot(cor_df, aes(x = Var1, y = Var2, fill = correlation)) +
  geom_tile(color = "white") +
  geom_text(aes(label = label), color = "black", size = 3) +
  scale_fill_gradient2(low = "red", mid = "darkslategray1", high = "blue", 
                       midpoint = 0) +
  theme_minimal() +
  theme(axis.text.x = element_text(angle = 45, hjust = 1)) +
  labs(title = "Heatmap Korelasi",
       x = "Variabel X",
       y = "Variabel Y",
       fill = "r")
print(pr1)
```

```{r pr2, include=TRUE}
# Fungsi untuk menghitung p-value dari korelasi
cor.mtest <- function(mat, ...) {
  mat <- as.matrix(mat)
  n <- ncol(mat)
  p.mat <- matrix(NA, n, n)
  diag(p.mat) <- 0
  for (i in 1:(n - 1)) {
    for (j in (i + 1):n) {
      tmp <- cor.test(mat[, i], mat[, j], ...)
      p.mat[i, j] <- p.mat[j, i] <- tmp$p.value
    }
  }
  colnames(p.mat) <- rownames(p.mat) <- colnames(mat)
  p.mat
}

# Pilih hanya kolom numerik
new <- drop(data_soil[,-1])
new <- new[,c("pH", "CaCO3", "P", "K", "Mg", "Na", "Al_H", "Cu", "Fe", "Zn")]
d1_numeric <- new

# Hitung matriks korelasi dan p-value
cor_matrix <- cor(d1_numeric, use = "complete.obs")
p_matrix <- cor.mtest(d1_numeric)

# Ubah matriks korelasi dan p-value menjadi format panjang
cor_df <- melt(cor_matrix)
p_df <- melt(p_matrix)

# Gabungkan data korelasi dan p-value
cor_df <- cor_df %>%
  rename(correlation = value) %>%
  mutate(p_value = p_df$value)

# Tambahkan kolom signifikansi
cor_df <- cor_df %>%
  mutate(signif = case_when(
    p_value < 0.01 ~ "**",
    p_value < 0.05 ~ "*",
    TRUE ~ ""
  ))

# Gabungkan nilai korelasi dengan tanda signifikan
cor_df <- cor_df %>%
  mutate(label = ifelse(Var1 == Var2, "", paste0(round(correlation, 2), signif)))  # Hilangkan diagonal

# Buat heatmap dengan nilai korelasi dan signifikansi
pr2 <- ggplot(cor_df, aes(x = Var1, y = Var2, fill = correlation)) +
  geom_tile(color = "white") +
  geom_text(aes(label = label), color = "black", size = 3) +
  scale_fill_gradient2(low = "blue", mid = "darkslategray3", high = "skyblue", 
                       midpoint = 0) +
  theme_minimal() +
  theme(axis.text.x = element_text(angle = 45, hjust = 1)) +
  labs(title = "Heatmap Korelasi Data soil",
       x = "Variabel X",
       y = "Variabel Y",
       fill = "r")
print(pr2)
```

## Kesimpulan

Berdasarkan heatmap yang dibuat menunjukkan koefisien korelasi dari peubah numerik berada pada rentang -0.2 hingga 0.9 untuk seluruh peubah respon. Pada plot kedua, menunjukkan nilai r dari `pH` dengan `Al_H` sebesar -0.65 dan signifikan. Hal ini menunjukkan hubungan linier yang berlawanan dan kuat. Artinya rerata kenaikan `pH` tidak diikuti oleh rerata `Al_H`. Selain itu, nilai r yang positif, kuat dan signifikan ditunjukkan oleh `Zn` dan `Cu` sehingga keduanya memiliki hubungan linier yang searah sehingga rerata kenaikan `Zn` diikuti oleh `Cu`.
